【裁判字號】    90,自,530
【裁判日期】    901102
【裁判案由】    偽造文書
【裁判全文】
臺灣臺中地方法院刑事判決                            九十年度自字第五三０號
    自  訴  人  己○○
    代  理  人  庚○○
                丁○○
    被      告  戊○○
    選任辯護人  吳瑞堯律師
                陳國華律師
右列被告因偽造文書案件，經自訴人提起自訴，本院判決如左：
    主  文
戊○○連續行使偽造私文書，足以生損害於他人，處有期徒刑肆月，如易科罰金，以
參佰元折算壹日。
    事  實
一、戊○○為財團法人僑光技術學院（下稱僑光技術學院，改制前為僑光商業專科學
    校）董事會之秘書，負責處理該校董事會日常事務。其明知推選新任董事長之董
事會，依法應由原任董事長召開，屬董事長之權限，竟基於概括犯意，未經該校
    董事會第十二屆原任董事長己○○及該校董事會之同意或授權，於民國九十年六
    月五日，在該校董事會秘書處，盜用由其保管之「己○○印」印章，並擅自以僑
    光技術學院董事長己○○名義偽造屬私文書之該校董事會九十年六月五日（九０
    ）僑董閣字第三五三號函後，持向教育部請求同意召開該校董事會第十三屆第一
    次董事會議而為行使；及盜用由其保管之「僑光技術學院董事會」條戳，並擅自
    以僑光技術學院董事會名義偽造屬私文書之開會通知後，發函給該校董事會其他
    董事而為行使，用以告知將於九十年六月十六日下午四時召開董事會，均足以生
    損害於己○○及僑光技術學院董事會之正常運作。
二、案經己○○提起自訴。
    理  由
一、訊據被告戊○○對於右揭時地在僑光技術學院董事會九十年六月五日（九０）僑
    董閣字第三五三號函上蓋用「己○○印」印章，並以僑光技術學院董事長己○○
    名義發函給教育部，及在僑光技術學院董事會用箋上蓋用「僑光技術學院董事會
    」條戳，並以僑光技術學院董事會名義發函給僑光技術學院董事會各董事之事實
    供承不諱，惟矢口否認有何偽刻或盜用己○○印章及偽造文書犯行，辯稱：伊是
    僑光技術學院董事會秘書，該「己○○印」印章及「僑光技術學院董事會」條戳
    平常即由伊保管，因教育部發函僑光技術學院要求即依私立學校法規定推選新任
    董事長報核，而當時董事長己○○人在香港，伊依往例委請僑光技術學院總務處
    文書組組長乙○○以電話向董事長己○○請示董事會將於九十年六月十六日召開
    ，事後並不知悉己○○於電話中有待其回國後再說之表示，故主觀上認為董事長
    己○○已同意伊發文教育部請示同意召開董事會云云。經查：
（一）按董事會應在當屆董事任期屆滿二個月前開會選舉下屆董事，並將新董事名冊
      及其同意書報請主管教育行政機關核備後二十日內，由原任董事長召開新董事
      會，推選新任董事長；原任董事長逾期不召集新董事會時，得由新董事三分之
      一以上報經主管教育行政機關許可自行召集之，私立學校法第二十四條第一、
      二項定有明文。依上開規定，僑光技術學院第十三屆董事會為推選新任董事長
      ，即應由第十二屆原任董事長即自訴人己○○召集新董事會，除非自訴人逾期
      不召集新董事會時，始得由新董事三分之一以上報經主管教育行政機關許可而
  自行召集。查被告戊○○自八十一年起即接任該校董事會秘書職務，負責處理
      董事會日常事務，業據被告陳明在卷。被告擔任該校董事會秘書既有近十年之
      久，其對董事會之召集原則上為董事長之法定職權，及其擔任秘書職務，就董
      事會之召開事宜並無決定權限等情事，當有明確認識。
（二）教育部曾發函僑光技術學院，請該校即依私立學校法第二十四條暨同法施行細
      則第十三條、第十七條規定推選新任董事長報核，此有教育部九十年五月三十
      一日台（九０）技（二）字第九００七一五０七號函在卷可按。該校及董事會
      對上開教育部函文之處理，據證人即該校董事會業務承辦人丙○○證稱：九十
      年六月四日收到教育部的函文，董事陳柏濤說在九十年六月十六日召開十三屆
      董事會，董事陳孟得說要通知董事長己○○，就由乙○○以電話通知董事長，
      乙○○表示董事長說在六月八日要回臺灣，機票已經訂好，伊有把這件事告訴
      甲○○，但並未告知戊○○關於乙○○與己○○之談話內容；又歷屆董事長改
      選，如遇己○○在國外，依往例都是以電話先通知己○○召開董事會之方式處
      理（見本院九十年八月三十日訊問筆錄）；而證人乙○○亦證稱：「（問：何
      時因此函文打電話給己○○？）九十年六月四日下午承辦人丙○○老師要我打
      電話，因董事長己○○口音較重，所以就由我打電話，電話中有說九十年六月
      十六日預定召開董事會，請問他有何指示事項，他說九十年六月八日會回來參
      加學校畢業典禮，等他回來後再說，此事我問過董事長兩次」、「（問：講完
      電話後有無向何人講過此事？）董事陳孟得、丙○○在場，我有將通話內容轉
      述給他們知道，事後我沒有告訴其他人了，也未向被告戊○○提起此事」、「
      之前也有向董事長報告董事會預定召開時間，也是由我打電話，且以往打電話
      時董事長並無說過等他回來再處理，只有對十三屆董事會才如此說」等語（見
      本院九十年九月十三日訊問筆錄）；又自訴人於庭訊時亦陳稱：「我在電話中
      有向證人乙○○說怎麼沒有收到董事會通知，等六月八日回台後再決定如何處
      理，證人電話打過去我有強調董事會開會是由董事長決定，不可以自作主張」
      （見本院同上訊問筆錄）。由是可知，教育部以前揭公文函請僑光技術學院依
      私立學校法規定推選新任董事長報核後，被告即自行預定於九十年六月十六日
      召開新董事會，期間雖曾依往例先由證人乙○○以電話通知身在國外之自訴人
      ，但自訴人於電話中曾指示待其九十年六月八日回國後再處理，亦即已明確表
      示召開董事會之日期應待其回國後再行決定。雖證人丙○○及乙○○均證稱未
      將自訴人之電話談話內容告知被告，然被告既謂關於董事會之召開事宜，如自
      訴人在國外，依往例均以電話通知自訴人，則該電話通知之目的，顯然是因被
      告知悉其秘書職務並無召集董事會之法定權限，故有事先向自訴人請示召開新
      董事會相關事宜之必要。從而被告於乙○○以電話向自訴人請示後，衡諸常情
      必會探詢自訴人有何指示，資為後續處理之依據，否則被告所謂事先以電話通
      知董事長，豈非僅是虛應故事而已；又僑光技術學院董事會對外行文之簽稿，
      均由被告戊○○核稿後再由自訴人己○○判行發文，此有被告提出該校董事會
      相關資料影本附卷足參。然查僑光技術學院董事會九十年六月五日（九０）僑
      董閣字第三五三號函稿卻一反往例，直接由被告代理判行，此有自訴代理人提
      出之該函稿影本在卷可憑。被告對此雖以僑光技術學院董事會第十二屆董事任
      期業於九十年三月二十七日屆滿，故由伊直接代理判行發文置辯。但該函文主
      旨為「懇請教育部同意該校董事會召開第十三屆第一次董事會議，推選新任董
      事長」，乃有關召開新董事會推選新任董事長事宜，依私立學校法第二十四條
      第一項規定，僅原任董事長即自訴人己○○始有權為之。被告逕自代理判行，
      又無任何證據證明業經自訴人授權，其僭越職權，至為明確。
（三）前開被告提出之僑光技術學院董事會相關資料影本，其上所有蓋用「己○○印
      」之印文，經本院目視比對，可明顯判斷與本件自訴狀及自訴人委任庚○○律
      師、丁○○律師為代理人之委任狀上蓋用之「己○○印」印文相同；另與該校
      董事會九十年六月五日（九０）僑董閣字第三五三號函上蓋用之「己○○印」
      印文相比較，二者雖同為隸書字體，但其中「雁」、「閣」、「印」三字其筆
      劃連接均有明顯不同之處，顯非同一印章所蓋用。被告雖辯稱在該校董事會九
      十年六月五日（九０）僑董閣字第三五三號函上蓋用「己○○印」之印章，於
      八十一年間伊接任董事會秘書時就已存在，並於本院九十年八月三十日調查時
      提出供本院勘驗。惟該校董事會先前所有文件均蓋用自訴人保管之「己○○印
      」印章（按該顆印章業於九十年八月一日遺失，有台中市警察局第五分局北屯
      派出所遺失案件報案證明申請書影本附卷可查），未曾蓋用過被告保管之該印
      章，已如前述。本件雖無證據證明被告保管之該印章係屬偽造，但被告保管之
      該印章既不曾在董事會之函、稿等文件上使用過，可證自訴人並未授權被告使
      用該印章。從而被告在前開函文上蓋用該印章，應屬盜用無疑。
（四）綜上所述，被告所辯上情，無非卸責之詞，不足採信。本件事證明確，被告犯
      行堪以認定。
二、被告戊○○盜用「己○○印」印章，並擅自以僑光技術學院董事長己○○名義偽
    造屬私文書之該校董事會（九０）僑董閣字第三五三號函後，持向教育部請求同
    意召開該校董事會第十三屆第一次董事會議而為行使；及盜用「僑光技術學院董
    事會」條戳，並擅自以僑光技術學院董事會名義偽造屬私文書之開會通知後，發
    函給該董事會其他董事而為行使，核其所為，係犯刑法第二百十六條、第二百十
    條之行使偽造私文書罪。被告盜用印章，為偽造私文書之部分行為，不另論罪；
    又偽造私文書後持以行使，偽造之低度行為為行使之高度行為所吸收，應依行使
    罪論擬。其先後二次行使偽造私文書，時間緊接，所犯為構成要件相同之罪，顯
    係基於概括犯意為之，應依連續犯之規定以一罪論，並加重其刑。本院審酌被告
    無犯罪前科，素行良好，犯罪之動機、手段、致生危害之程度，及未坦承犯行等
    一切情狀，量處如主文所示之刑，並依刑法第四十一條第一項前段規定諭知易科
    罰金之折算標準。
據上論斷，應依刑事訴訟法第三百四十三條、第二百九十九條第一項前段，刑法第五
十六條、第二百十六條、第二百十條、第四十一條第一項前段，罰金罰鍰提高標準條
例第二條，判決如主文。
中      華      民      國      九十      年      十一      月    二    日
                                          法  官  游  文  科
右正本證明與原本無異。
如不服本判決，應於送達後十日內向本院提出上訴狀（須附繕本），上訴於臺灣高等
法院臺中分院
                                        書記官
中      華      民      國      九十      年      十一      月    二    日
附錄本案論罪科刑法條
刑法第二百十六條：
行使第二百十條至第二百十五條之文書者，依偽造、變造文書或登載不實事項或使登
載不實事項之規定處斷。
刑法第二百十條：
偽造、變造私文書，足以生損害於公眾或他人者，處五年以下有期徒刑。


司法院資訊處製作；財團法人民間司法改革基金會備份。
